臺灣高雄地方法院民事判決　　　　　　　　　　　　九十一年度訴字第二三六七號
　　原　　　告　甲○○
　　　　　　　　丙○○
　　代理人　　　黃如流　　　　律師
　　　　　　　　李文禎　　　　律師
　　被　　　告　乙○○　　　　.
　　訴訟代理人　廖虹羚　　　　律師
右當事人間請求損害賠償事件，原告提起刑事附帶民事訴訟（民國九十年度附民字第
五三三號），經本院刑事庭移送民事庭審理，本院於民國九十三年二月十七日言詞辯
論終結，判決如左：
    主      文
被告應給付原告甲○○新台幣拾伍萬元，及自民國九十年十月二十五日起至清償日
止，按年息百分之五計算之利息。
原告其餘之訴駁回。
訴訟費用由被告負擔九分之一；餘由原告丙○○負擔九分之一、原告甲○○負擔九分
之七。
本判決第一項得假執行；被告如以新台幣拾伍萬元為原告甲○○預供擔保，得免為
假執行。
原告其餘假執行之聲請駁回。
    事實及理由
一、原告主張：被告擔任義警工作，於民國八十九年四月十四日，在高雄市○○區○
    ○路四二六號鄰近台灣中小企業銀行太平分行（下稱台企銀太平分行）處，認原
    告形跡可疑，乃通知訴外人葉志偉（警員身分）前往該處追捕原告，嗣於高雄市
    ○○路三０一巷五號真愛攝影設計有限公司（下稱真愛公司）二樓發現原告。詎
    被告竟與葉志偉、訴外人林峻德（下稱葉志偉等）共同持球棒毆打原告，致甲○
    ○受有兩眼眼眶瘀腫、臉頰擦傷、前額瘀腫、上唇挫傷腫、流鼻血、前胸挫擦傷
    、背部挫傷紅腫及左肘橈骨骨折等傷害；丙○○亦受有傷害。而被告傷害甲○○
    之行為，於台灣高雄地方法院檢察署（下稱高雄地檢署）起訴後，經鈞院刑事庭
    判處被告有期徒刑六月，得易科罰金，並據台灣高等法院高雄分院（下稱高雄高
    分院）刑事庭判決上訴駁回確定。原告因被告侵權行為，受有損害，其中甲○○
    部分，合計受有手肘減少勞動能力之損失新台幣（下同）三十二萬九千七百八十
    五元、眼部減少勞動能力之損失三十六萬六千四百八十一元及精神慰撫金一百八
    十萬三千七百三十四元，合計二百五十萬元之損害；丙○○部分，則受有精神慰
    撫金三十萬元之損害等情。爰本於民法第一百八十四條第一項前段、第一百九十
    三條第一項及第一百九十五條第一項侵權行為損害賠償法律關係，聲明：求為判
    決被告應給付甲○○二百五十萬元，及自附帶民事起訴狀送達被告翌日即九十年
    十月二十五日起至清償日止，按週年利率百分之五計算之利息；應給付丙○○三
    十萬元，及自附帶民事起訴狀送達被告翌日即九十年十月二十五日起至清償日止
    ，按週年利率百分之五計算之利息。並均願供擔保，請准宣告假執行。
二、被告則以：被告並未傷害丙○○，自不負侵權行為損害賠償責任。被告雖不爭執
    傷害甲○○，暨甲○○受有兩眼眼眶瘀腫及臉頰擦傷等傷害之事實，惟甲○○所
    受之傷害並非均由被告所造成。又被告因傷害甲○○，經刑事庭判處有期徒刑六
    月，得易科罰確定之事實亦不爭執。再甲○○所受手部及眼部之傷害並未達到喪
    失或減少勞動能力之程度，自不得請求減少勞動能力之損失。此外，甲○○於實
    施恐嚇取財犯罪行為時，因遭被告及警民圍捕，致與被告發生扭打受傷，顯見甲
    ○○對於其所受傷害與有重大過失，應有民法第二百十七條過失相抵之適用，則
    被告賠償責任即可免除。末者，甲○○所受傷害既非全由被告所造成，應有民法
    第一百八十五條共同侵權行為損害賠償責任適用之餘地，不能全由被告負擔賠償
    責任等語置辯。爰聲明：求為判決駁回原告之訴。如受不利判決，願供擔保，請
    准宣告假執行。
三、被告對於傷害原告及原告受有上述傷害之事實，固不予爭執，惟否認原告侵權行
    為損害賠償請求權，並以：被告並未傷害丙○○，不負侵權行為損害賠償責任。
    甲○○因實施恐嚇取財犯罪行為，而與被告發生扭打受傷，顯見甲○○對於其所
    受傷害與有重大過失，應有過失相抵之適用，被告賠償責任可免除。又甲○○所
    受傷害並非全由被告所造成，不能全由被告負擔賠償責任云云置辯。經查：
（一）丙○○部分：
  １、按刑事訴訟諭知無罪、免訴或不受理之判決者，應以判決駁回原告之訴。但經
      原告聲請時，應將附帶民事訴訟移送管轄法院之民事庭。刑事訴訟法第五百零
      三條第一項著有明文。又按刑事法院得依刑事訴訟法第五百零四條第一項規定
      ，將附帶民事訴訟以裁定移送於該院民事庭者，以刑事部分宣告被告有罪之判
      決者為限，至刑事訴訟諭知無罪之判決，刑事法院本應依同法第五百零三條第
      一項前段，以判決駁回原告之訴，如誤以裁定移送於民事庭，其訴之不合法，
      不因移送民事庭而受影響。乃刑事法院未經上訴人聲請，竟將此本應以判決駁
      回之訴，以裁定移送於民事法院，其訴亦屬不合法（最高法院八十八年度台抗
      字第三四五號及九十一年度台上字第二一六一號裁判要旨參照）。
  ２、經查，本件丙○○告訴被告傷害（包括妨害自由部分）之事實，經本院刑事庭
      判決被告無罪（因裁判上一罪關係，有關丙○○告訴傷害部分，不另為無罪諭
      知），嗣檢察官不服提起上訴，並據高雄高分院判決上訴駁回乙節，為兩造所
      不爭執，有刑事判決影本二件附卷可稽，並經本院依職權調取刑事卷證資料查
      明屬實，堪可認定。揆諸上開說明，丙○○提起此部分附帶民事訴訟，除丙○
      ○聲請移送管轄法院審理之外，刑事庭本應以判決駁回附帶民事訴訟。次查，
      丙○○並未聲請將此部分附帶民事訴訟移送管轄法院審理乙節，為兩造所不爭
      執，並有附帶民事訴訟卷可稽，堪予認定。從而，本院刑事庭對於諭知被告無
      罪判決之附帶民事訴訟，既未諭知判決駁回，亦未依聲請移送管轄，揆諸前揭
      說明，其移送之附帶民事訴訟，仍屬不合法，應予駁回。又按移送丙○○提起
      附帶民事訴訟部分，因屬移送不合法，本應予以裁定駁回，惟甲○○部分既應
      行實體判決，且與丙○○部分具有共同訴訟關係，爰不另行裁定駁回，而併於
      本判決裁判，附予敘明。
（二）甲○○部分：
  １、被告固辯稱：甲○○所受傷害並非全由被告所造成，不能全由被告負擔賠償責
      任云云。惟查：甲○○所受傷害係被告於真愛公司二樓持球棒毆打所致，並無
      他人參與共同毆打乙節，業據證人即真愛公司負責人許順泰於刑事庭偵、審中
      到庭證述：當日先有一人（甲○○）匆忙跑進「真愛攝影公司」二樓躲藏，隨
      後即有四、五人追趕而至，其中一人曾表明彼等為刑警，約五至十分鐘後，甲
      ○○為員警押解下樓，其上樓發窗簾、茶几等物品均遭破壞（見本院九十年度
      訴字第一七五九刑事卷第七七頁以下；高雄地檢署九十年度偵續字第七七號卷
      第九九頁背面）等語綦詳。此外，參以甲○○係被告單獨毆打成傷乙節，亦據
      刑事庭認定確定乙節，亦有刑事判決二件附卷可稽，堪可認定。足徵本件甲○
      ○所受傷害係由被告單獨所造成無訛。從而，被告以上揭情詞置辯，洵屬無據
      。況數人共同不法侵害他人之權利者，連帶負損害賠償責任﹔不能知其中孰為
      加害人者，亦同；連帶債務之債權人，得對於債務人中之一人或數人或其全體
      ，同時或先後請求全部或一部之給付。分別為民法第一百八十五條及第二百七
      十三條所明定。本件縱使被告抗辯屬實，核亦屬共同侵權行為問題，則揆諸上
      開說明，甲○○亦得起訴請求被告單獨負擔損害賠償責任，要無疑義。益徵被
      告上開抗辯，難予採信。
  ２、按損害之發生或擴大，被害人與有過失者，法院得減輕賠償金額，或免除之。
      民法第二百十七條第一項著有明文。又按法第二百十七條第一項所謂被害人與
      有過失，須被害人之行為助成損害之發生或擴大，就結果之發生為共同原因之
      一，行為與結果有相當因果關係，始足當之。倘被害人之行為與結果之發生並
      無相當因果關係，自不能僅以其有過失，即認有過失相抵原則之適用（最高法
      院九十二年度台上字第四三一號裁判要旨參照）。被告抗辯：本件甲○○受傷
      害當時，係因其正實施恐嚇取財犯罪行為，而與被告發生扭打所致，顯見甲○
      ○對於其所受傷害與有重大過失，應有過失相抵之適用云云，惟為甲○○所否
      認。經查，被告指稱甲○○實施恐嚇取財行為，涉及犯罪行為，縱使實在，核
      亦屬國家刑罰權應否及於甲○○，即國家分權設置之官署如警察機關或檢察機
      關能否依法逮捕、訊問被告之問題，並不容許被告得以私刑方式毆打甲○○，
      顯見被告毆打甲○○傷害行為，乃一單獨發生存在之侵害行為，與甲○○實施
      恐嚇取財行為並無相當因果關係。揆諸上揭說明，甲○○對於被告實施本件傷
      害侵權行為，自不負過失責任。從而，被告執過失相抵原則抗辯云云，洵屬無
      據。
  ３、綜上所述，被告對於甲○○所受傷害，自應負擔侵權行為損害賠償責任。從而
      ，甲○○主張被告應負侵權行為損害賠償責任，即屬有據。
四、被告對於甲○○應負損害賠償範圍為何：
    按因故意或過失，不法侵害他人之權利者，負損害賠償責任；不法傷害他人之身
    體或健康者，對於被害人因此喪失或減少勞動能力，或增加生活上需要時，應負
    損害賠償責任；不法侵害他人之身體、健康、名譽、自由、信用、隱私、貞操，
    或不法侵害其他人格法益而情節重大者，被害人雖非財產上之損害，亦得請求賠
    償相當之金額。民法第一百八十四條第一項前段、第一百九十三條第一項及第一
    百九十五條第一項，分別定有明文。末按本件原告所受傷害，既出於被告侵害行
    為所致，則被告對於原告身心所受損害，依上開法律規定，自應負擔全部損害賠
    償責任。茲就原告請求賠償之項目與數額，是否有理？分別審酌如下：
（一）減少勞動能力部分：
  １、按不法侵害他人之身體或健康者，對於被害人因此喪失或減少勞動能力，或增
      加生活上之需要時，應負損害賠償責任。為民法第一百九十三條第一項所明定
      。又按勞工非有年滿六十歲者，雇主不得強制其退休，為勞動基準法第五十四
      條第一項第一款所明定。
  ２、甲○○主張手肘受傷部分，經高雄醫學大學附設中和紀念醫院（下稱高雄醫學
      院）鑑認手肘減少百分之二十生理運動範圍之損害，依勞工保險殘廢給付標準
      表（下稱勞殘標準表）所示，一上肢三大關節中有一大關節遺存運動障害者，
      為十三等級之殘廢，其勞動能力減少程度為百分之二三．０七，倘參諸勞殘標
      準表所示運動障害係指減少生理運動範圍三分之一，暨甲○○減少生理運動範
      圍僅五分之一比例相互以觀，則甲○○手肘所受減少勞動能力程度應為百分之
      十三．八四（１／５乘以２３．０７％除以１／３＝１３．８４％）。而按甲
      ○○係民國四十六年七月二十日出生，於八十九年四月間發生本件傷害事實時
      ，年齡約為四十三歲，倘依最低工資每月一萬五千八百四十元為基準，計算至
      強制退休年齡六十歲即一百零六年退休，尚有十七年工作年數，依霍夫曼計算
      法扣除中間利息一次給付，可請求之損害額為三十二萬九千七百八十五元（１
      ５８４０元乘以１２乘以１２．５３６乘以１３．８４％＝３２９７８５元）
      。又甲○○右眼視野缺損傷害部分，屬於勞殘標準表第十四等殘廢，再依殘廢
      等級喪失或減少勞動能力比率表（下稱殘級比率表）換算甲○○減少勞動能力
      程度應為一五．三八％。倘參酌上開最低工資、工作年數，依霍夫曼計算法一
      次給付，可請求之損害額為三十六萬六千四百八十一元（１５８４０元乘以１
      ２乘以１２．５３６乘以１５．３８％＝３６６４８１元）等情，被告則以：
      甲○○所受傷害尚未達減少或喪失勞動能力之程度，不得請求此部分損害賠償
      等語置辯。
  ３、次按民法第一百九十三條第一項所謂減少勞動能力，乃指職業上工作能力一部
　　　之滅失而言（最高法院九十一年度台上字第七五０號裁判要旨參照）。又按關
　　　於損害賠償之訴，為原告者除須陳明其有權請求外，並須就受實際損害之數額
　　　加以證明，此為一般之原則（最高法院四十八年度台上字第一九五六號裁判要
　　　旨參照）。爰就甲○○主張減少勞動能力部分，分述如下：
  （１）手肘勞動能力減少部分：經查，甲○○於九十年九月十八日提起附帶民事訴
        訟，請求被告賠償損害時，其損害項目僅包括眼部勞動能力減少及非財產損
        害部分，並未包含手肘勞動能力減少部分之事實，有附民起訴狀附卷可稽，
        堪可認定。而按甲○○於八十九年四月十四遭被告毆傷時，即包括左肘橈骨
        骨折之傷害，且自其受傷時起算至起訴時，已逾一年五個月之期間，倘甲○
        ○手肘骨折部分之傷害，確實陷於減少勞動能力之程度，依情理推斷，其於
        提起附帶民事訴訟時，手肘必然出現勞動能力減少之徵兆，則甲○○於起訴
        時，縱認並無一併請求之必要，然參酌其明白請求眼部減少勞動能力損害乙
        節相互以觀，至少亦應將手肘傷害未來衍生勞動能力減少之可能性，予以載
        述，以符實情。惟稽之甲○○起訴狀列載事項，並無隻字片語論及手肘傷害
        或有關可能減少勞動能力之敘述，已徵甲○○是否受有手肘勞動能力減少之
        損害，難予遽認。次查，甲○○起訴後遲至九十二年五月六日提出手肘勞動
        能力減少損害之請求乙節，固據其提出高雄醫學院九十二年四月三十日出具
        之診斷證明書為憑。惟按甲○○提出此部分之請求，如往前回溯至起訴時，
        其經過期間已逾一年八個月，即以甲○○受傷時起算至此部分請求時止，亦
        已逾三年期間，益徵甲○○後來主張手肘勞動能力減少之損害，顯與常情悖
        離甚遠，難予採認。抑有進者，甲○○執為主張手肘勞動能力減少之證據資
        料即上述診斷證明書，依其病名記載：「左肘近端橈骨骨折未癒合」等語；
        醫師囑言：「病人因上述傷病，併左肘疼痛，於九十二年四月二十九日及九
        十二年四月三十日在本院接受二次門診治療」等情相互以觀，亦僅能證明該
        原來受傷部位有未癒合之情形，並不能證明手肘已達全部或部分永久喪失勞
        動能力之程度，從而，甲○○以該證明書欲證明手肘勞動能力減少，尚非有
        據。末查，本院為明瞭甲○○手肘傷害部分是否已達滅少勞動能力程度之損
        害，經兩造同意選定高雄醫學院（參見本院九十二年七月十五日言詞辯論筆
        錄）為鑑定機關。據該院鑑定函復陳稱：「．．左手肘的生理活動範圍比右
        手肘減約百分二十，尚未達到勞工保險殘廢給付標準表中『運動障害』．．
        」；「無法鑑定是否達到喪失勞工之工作能力」乙節，有該院九十二年八月
        八日（九二）高醫附秘字第二一０二號函附卷可稽，堪予認定。是依鑑定機
        關高雄醫學院鑑定意見，非惟認定甲○○手肘所受傷害未達勞殘標準表之「
        運動障害」，更認定該手肘傷害係屬無法鑑定是否達到喪失勞工工作能力之
        程度。從而，甲○○起訴主張手肘受有勞動能力減少之損害乙節，即屬無從
        證明，揆諸前揭說明，此部分請求即不應准許。
  （２）眼部勞動能力減少部分：經查，甲○○於八十九年六月七日前往行政院國軍
        退除役官兵輔導委員會高雄榮民醫院（下稱高雄榮民醫院）檢查眼睛時，雖
        據診出甲○○右眼有中心視野缺損情形，惟其於九十二年一月二十四日在該
        院診療時，其右眼矯正視力為０．九，左眼矯正視力為一．二等情，有高雄
        榮民醫院九十二年三月四日高總行字第０九二０００一五五四號函及病歷資
        料查詢函復表附卷可稽，堪可認定。顯見甲○○於九十二年一月二十四日在
        高雄榮民醫院診療時，其左、右眼視力經矯正後，均已達０．九以上，揆諸
        一般常情，即無所謂視障問題，則甲○○主張眼部勞動能力減少云云，是否
        有據？已難遽採。次查，本院為明瞭甲○○眼部傷害部分是否已達滅少勞動
        能力程度之損害，經兩造同意選定高雄醫學院為鑑定機關。據該院鑑定函復
        陳稱：「陶君於九十二年九月二十二日到本院眼科鑑定，主訴八十九年四月
        受傷後，視力模糊，有複視現象，視力檢查右眼裸視零點，可矯正到零點
        八，左眼裸視零點四，可矯正到零點七，眼位正位，眼球轉動並未有任何受
        限，視神經盤及黃斑部檢查除了右眼黃斑部有較重的色素沈積外，並未有明
        顯瘢痕或病變存在，視覺誘發波在正常範圍，視野也沒有缺損，以眼科的檢
        查無法解釋及鑑定陶君主訴的視覺障礙及複視」乙節，有該院九十二年十二
        月月二十五日（九二）高醫附秘字第三四九四號函附卷可稽，堪予認定。是
        依鑑定機關高雄醫學院鑑定意見，堪認甲○○眼部視野並無缺損，視覺誘發
        波亦在正常範圍內，以眼科檢查結果參酌以觀，並無法解釋及鑑定甲○○主
        訴的視覺障礙及複視情形存在。從而，甲○○起訴主張眼部受有勞動能力減
        少之損害乙節，核亦屬無從證明，揆諸前揭說明，此部分請求即不應准許。
（二）非財產損害部分：經查，甲○○係民國四十六年七月二十日生，教育程度為高
      級職業學校畢業，從事房地產仲介及投資，年收入約二百十萬元，目前名下無
      不動產等情，業據甲○○於審理中陳述綦詳。又甲○○目前擁有一部一九八七
      年份出廠之汽車，其八十九年間申報綜合所得財產之所得僅三萬餘元乙節，有
      所得明細表附卷可稽，堪予認定；至被告則係民國六十年十二月二日生，教育
      程度為級職業學校畢業，目前打零工，每月收入不固定，九十一年間申報綜合
      所得財產之所得僅二萬餘元，名下有土地二筆，價值約六十三萬餘元，投資一
      筆約六十萬元等情，業據被告陳明在卷，並有所得明細表附卷可稽，亦堪認定
      。依上所述，顯見甲○○教育程度與被告相同，均屬中等，甲○○職權及所得
      均優於被告，被告名下財產則優於甲○○，雙方社會地位普通。依彼等年齡而
      言，甲○○屬於壯年階層，勞動生產力仍屬旺盛，被告則屬於青年，正值勞動
      能力旺盛之年。次查，本件甲○○受傷部位，多集中於頭、臉部分、前胸及後
      背，包括兩眼眶瘀腫、臉頰擦傷、前額瘀腫及左肘橈骨骨折等傷害，其中左手
      肘生理活動範圍比右手肘減少約百分之二十等傷害，顯見甲○○當時所受傷害
      並不輕微。而按甲○○所受傷害部位多集中於頭、臉部，而頭、臉部乃人體最
      重要部位，且為人身之表徵，被告傷害甲○○之頭、臉部位，非惟容易留下傷
      疤，亦有損原告外觀，所引起原告精神及肉體之痛苦，應非輕微。此外，參酌
      被告自侵害事故發生後迄今，未與原告達成和解，賠償其任何損害，即於本院
      審理中，亦一再強調甲○○所受傷害，乃起因於陶某實施犯罪行為所致，足見
      被告尚無悔意及賠償之誠意，益加深甲○○精神之痛苦。綜上，本院審酌兩造
      上述身分、地位、教育、經濟能力及甲○○所受傷害程度、痛苦等情節後，認
      甲○○請求非財上損害部分，以三十五萬元為適當。至逾上開範圍之請求，尚
      屬無據，應予駁回。
（三）據上，甲○○請求被告賠償損害部分，於三十五萬元範圍內，核屬有據，應予
      准許。
五、末按以身體被傷害而請求金錢賠償者，固不得依民法第二百十三條第二項請求就
    該金錢加給利息，惟被害人如已催告侵權行為人賠償，侵權行為人支付該金錢遲
    延時，則被害人應得依民法第二百三十三條第一項、第二百二十九條第二項之規
    定，請求自催告時起，按年息百分之五計算之法定遲延利息（最高法院七十年台
    上字第六八九號判例要旨及司法院七十四廳刑二字第二五八號函意旨參照）。經
    查，本件甲○○提起刑事附帶民事訴訟，其附民起訴狀繕本於九十年十月二十四
    日送達被告乙節，有送達證書一紙附卷可參，堪可認定。從而，原告依民法第一
    百八十四條第一項前段、第一百九十五條第一項侵權行為損害賠償法律關係，請
    求被告給付甲○○三十五萬元，及自九十年十月二十五日起至清償日止，按週年
    利率百分之五計算之利息，為有理由，應予准許；逾此部分之請求，則為無理由
    ，應予駁回。
六、本件係所命給付未逾五十萬元之判決，爰依職權就甲○○勝訴部分為假執行之宣
    告，而被告既陳明願供擔保，請准宣告免為假執行，其中關於甲○○勝訴部分，
    核無不合，爰酌定如主文所示擔保金，併准許之；至原告敗訴部分，其假執行之
    聲請，失所依附，應併予駁回。
七、本案事證已臻明確，兩造其餘攻擊、防禦方法及證據資料之提出，核與本件判決
    結果不生影響，爰不逐一論駁，併此敘明。
八、結論：本件原告之訴，為一部有理由，一部無理由，依民事訴訟法第七十九條、
    第八十五條第一項但書、第三百八十九條第一項第五款、第三百九十二條第二項
    ，判決如主文。
中　　　華　　　民　　　國　　九十三　　年　　　三　　　月　　　五　　　日
                                臺灣高雄地方法院民事第二庭
~B法　　　官　李昭彥
正本係照原本作成。
如不服本判決，應於送達後廿日內，向本院提出上訴狀並表明上訴理由，如於本
判決宣示後送達前提起上訴者，應於判決送達後十日內補提上訴理由書（須附繕本）。
中　　　華　　　民　　　國　　九十三　　年　　　三　　　月　　　五　　　日
~B法院書記官　鄭翠蘭
